臺灣高等法院民事判決　　　　　　　　　 99年度上字第635號
上　訴　人　簡淑慧
訴訟代理人　李淵聯律師
複代理人　　蔡宥祥律師
被上訴人　　洪金洋
　　　　　　　　　　　91175 USA
　　　　　　洪玲美
　　　　　　大村鈴華
共　　　同
訴訟代理人　林美倫律師
　　　　　　陳勵新律師
　　　　　　張航律師
上列當事人間請求損害賠償事件，上訴人對於中華民國99年4月
16日臺灣臺北地方法院98年度訴字第1737號第一審判決提起上訴
，本院於100年4月19日言詞辯論終結，判決如下：
    主      文
上訴駁回。
第二審訴訟費用由上訴人負擔。
    事實及理由
一、上訴人主張：伊於民國（下同）97年3月20日原委託訴外人
    黃雪麵（下稱黃雪麵）將伊所有坐落台北市○○區○○段2
    小段628地號土地及其上門牌號碼為同區○○○路○段27號房
    屋（下稱系爭房地）出售，經黃雪麵仲介訴外人邱秀枝（下
    稱邱秀枝）以新台幣（下同）3800萬元欲承購系爭房地。詎
    被上訴人（以下各稱洪金洋、洪玲美、大村鈴華，合稱為被
    上訴人）竟於97年10月27日向原法院聲請就系爭房地為假處
    分，經原法院以97年度裁全字第8947號民事裁定准許（下稱
    系爭假處分裁定），並以97年度執全字第2953號辦理查封登
    記。嗣伊不服提起抗告，經本院以98年度抗字第239號民事
    裁定廢棄前開假處分裁定，被上訴人於98年5月25日撤回前
    開假處分執行之聲請，並經原法院於98年6月3日囑託塗銷查
    封登記。因被上訴人前開不當之假處分查封系爭房地，致前
    開買賣契約未成立，必須另覓買主約4年期間，因而受有利
    息之損害760萬元（計算式：38000000×5%×4＝0000000）
    ，並因此支出律師費用16萬元，共計776萬元等情。爰依民
    事訴訟法第533條準用第531條第1項規定、侵權行為法則，
    先為一部請求，求為命被上訴人應連帶給付伊165萬元，及
    加計自起訴狀繕本送達翌日起算法定遲延利息之判決（原審
    為上訴人敗訴之判決，上訴人聲明不服，提起上訴）。並於
    本院上訴聲明：(一)原判決廢棄。(二)被上訴人應連帶給付上訴
    人165萬元，及自起訴狀繕本送達翌日起至清償日止之法定
    遲延利息。(三)願供擔保請准宣告假執行。
二、被上訴人則以：兩造於96年11月5日簽訂協議書，約定於已
    故洪炳輝（即上訴人之配偶、被上訴人之大哥）百年後，將
    系爭房地所有權由上訴人、訴外人Juliana Hung、AlbertHu
    ng繼承後，再將系爭房地所有權應有部分40%移轉予上訴人
    、應有部分10%移轉予大村鈴華，另外應有部分各25%移轉予
    洪金洋、洪玲美。故被上訴人以上訴人拒絕移轉系爭房地所
    有權應有部分合計60%為由聲請假處分，於法並無不當；況
    系爭房地於90年11月間即已辦理預告登記，上訴人本即不得
    就系爭房地為處分，上訴人顯無可能因被上訴人聲請假處分
    而受有無法不得出售系爭房地之損害等語，資為抗辯。並於
    本院答辯聲明：如主文所示。
三、查，(一)被上訴人於97年10月27日向原法院聲請就上訴人所有
    系爭房地為假處分，經原法院以系爭假處分裁定准許，並辦
    理查封登記在案；嗣上訴人不服提起抗告，經本院以98年度
    抗字第239號民事裁定廢棄前開假處分裁定並發回原法院，
    再經原法院更為裁定仍准許被上訴人前開假處分之聲請；嗣
    於98年5月25日被上訴人撤回前開假處分執行之聲請，經原
    法院於98年6月3日塗銷查封登記；(二)洪炳輝於90年11月14日
    以預約出售系爭房地予洪玲美為由，授權王美筑以其名義書
    立預告登記同意書，同意以洪炳輝為義務人、洪玲美為預告
    登記請求人，向台北市中山地政事務所申請辦理預告登記，
    並於同年月26日辦妥限制登記；上訴人則以洪炳輝與洪玲美
    間並無買賣契約存在為由，另案起訴請求洪玲美塗銷系爭房
    地預告登記事件，業經原法院為上訴人敗訴之判決（尚未確
    定）等情，有卷附民事聲請假處分狀、原法院民事執行處97
    年12月1日北院隆97執全庚字第2953號查封登記函、原法院
    97年度裁全字第8947號民事裁定、本院98年度抗字第239 號
    民事裁定、原法院98年度裁全更字第4號民事裁定、原法院9
    8年6月3日北院隆97執全庚字第2953號囑託塗銷查封登記書
    、洪炳輝授權書、土地登記申請書、預告登記同意書及身分
    證影本、原法院98年度訴字第1282號民事判決可憑（見原審
    卷(一)第3至14頁、第49至52頁、原審卷(二)第24至30頁、本院
    卷第56至70頁），並為兩造所不爭執（見原審卷(一)第111頁
    ），且經本院依職權調閱前開假處分及執行卷宗核閱無誤（
    見本院卷第32至33頁），堪信為真。
四、本院應審究者為(一)系爭假處分裁定是否因自始不當，或因被
    上訴人之聲請而撤銷？(二)被上訴人是否以持協議書而為假處
    分之聲請，共同故意不法侵害上訴人之權利？(三)若是，則上
    訴人是否因此而受有損害？上訴人請求被上訴人連帶賠償之
    金額以若干為當？茲分別論述如下：
(一)、系爭假處分裁定是否因自始不當，或因被上訴人之聲請而撤
    銷？
  1.上訴人主張：系爭假處分之裁定，係因自始不當而撤銷云云
    ，固據提出本院98年度抗字第239號裁定為證（見原審卷(一)
    第12至13頁）。惟查：
    (1)、按依民事訴訟法第533條準用第531條之規定，假處分裁
        定因自始不當而撤銷者，債權人應賠償債務人因假處分
        而受之損害。所謂假處分因自始不當而撤銷，專指假處
        分裁定在抗告程序中，經抗告法院、再抗告法院或為裁
        定之原法院依命假處分時客觀存在之情事，認為不應為
        此裁定而予撤銷使其失效者而言（最高法院69年度台上
        字第3653號判例意旨參照）。
    (2)、系爭假處分裁定准許被上訴人之聲請後，經上訴人不服
        向本院提起抗告，本院以98年度抗字第239號民事事件
        受理中，並以：「本件假處分聲請狀記載：相對人洪金
        洋現居美國、大村鈴華目前歸化日本籍等語，並附有聲
        證一之大村鈴華之日本護照及日本住民票，惟卷內查無
        相對人洪金洋之年籍資料，且聲請狀當事人欄中相對人
        三人之住址均記載為台北市○○街180巷21號6樓，聲請
        狀末又無相對人三人之簽名，僅蓋有大小相同之印章，
        如本件聲請係相對人本人所為，何以聲請狀當事人欄所
        載住址與聲請狀內之陳述不符？如係相對人委任他人聲
        請，何以未見代理人之委任狀？．．．是以徒憑聲請狀
        之記載，無從認本件假處分聲請已合於民事訴訟法第24
        9條第1項所定之聲請要件。．．．原法院本應依職權調
        查本件聲請當事人之真偽，如有民事訴訟法第249條第1
        項各款所列情形，而其情形可補正者，應定期間先命補
        正，原法院未依職權先予查明，逕以裁定准許相對人假
        處分之聲請，實有疏漏，自有必要命原法院查明後更為
        裁定。」為由，而廢棄系爭假處分裁定發回原法院更為
        裁定（見原審卷第12頁反面理由四所示），堪認抗告法
        院係以被上訴人聲請假處分事件之當事人真偽容有可疑
        ，法院應依職權查明卻未予詳查為由，而將系爭假處分
        裁定予以廢棄並發回原審更為裁定，並未就假處分聲請
        之內容當否予以審認。
    (3)、案經發回原法院後，被上訴人於98年4月27日補正經我
        國駐外館處驗證之洪金洋、大村鈴華授權書正本，用以
        證明被上訴人全體有聲請假處分之真意後，原法院憑以
        更為裁定仍准許被上訴人前開假處分之聲請乙節，有卷
        附原法院98年度裁全更字第4號民事裁定可稽（見原審
        卷第49至50頁），並經本院依職權調閱前開假處分全案
        卷宗核閱屬實（見本院卷第32頁）。足見被上訴人於向
        原法院提出本件假處分之聲請時，原即有聲請之真意，
        且由其聲請之意旨內容以觀，亦未經抗告法院指為不當
        ，核與民事訴訟法第533 條準用第531條第1項所規定之
        「自始不當」情形，即屬有間。
    (4)、是以，上訴人僅以系爭假處分裁定經其提起抗告後，經
        本院予以廢棄發回原法院為由，主張系爭假處分裁定有
        民事訴訟法第531條第1項所規定之自始不當之情形云云
        ，並無可取。
  2.上訴人又主張：系爭假處分經抗告法院裁定廢棄發回後，被
    上訴人向法院聲請撤銷系爭假處分裁定，依民事訴訟法第53
    3條準用第531條第1項自應賠償其損害云云，固據提出原法
    院98年6月3日北院隆97執全庚字第2953號囑託塗銷查封登記
    書為證（見原審卷(一)第14頁）。然查：
    (1)、按假扣押之裁定，債權人得聲請撤銷之，民事訴訟法第
        第530條第3項定有明文。又，假扣押裁定因同法第530
        條第3項之規定而撤銷者，債權人應賠償債務人因假扣
        押或供擔保所受之損害，亦為同法第531條所明定，前
        開假扣押之規定並為假處分所準用之（同法第533條參
        照）。
    (2)、系爭假處分經抗告法院廢棄發回原法院更為裁定，經原
        法院於98年5月4日更為裁定仍准許被上訴人假處分之聲
        請乙節，有卷附原法院98年度裁全更字第4號民事裁定
        可稽（見原審卷第49至50頁）。被上訴人於98年5月25
        日向執行法院遞狀聲請撤銷假處分之執行，經執行法院
        於98年6月3日發函塗銷系爭房地之查封登記等情，業經
        本院依職權調閱原法院97年度執字全字第2953號執行卷
        宗核閱無訛（見本院卷第33頁），可證被上訴人僅係撤
        銷原依系爭假處分裁定所為之強制執行保全程序聲請而
        已，並非依民事訴訟法第531條準用第530條第3項規定
        ，聲請撤銷系爭假處分之裁定甚明。
    (3)、是以，上訴人僅以被上訴人提出撤銷假處分執行狀為由
        ，即謂被上訴人係依民事訴訟法第531條準用第530條第
        3項定規定，聲請撤銷假處分裁定云云，容有誤解，並
        無可取。
  3.依上說明，系爭假處分裁定既非因自始不當而遭抗告法院予
    以廢棄發回，且被上訴人僅係向執行法院聲請撤銷系爭假處
    分之執行程序，並非依民事訴訟法第533條準用第530條第3
    項規定聲請撤銷系爭假處分裁定，足認與民事訴訟法第533
    條準用第531條之規定要件不符。故上訴人主張依民事訴訟
    法第533條準用第531條規定，被上訴人應對其負損害賠償責
    任云云，並無可採。
(二)、被上訴人是否以持協議書而為假處分之聲請，共同故意不法
    侵害上訴人之權利？
  1.按民法第185條第1項前段所謂共同侵權行為，須共同行為人
    皆已具備侵權行為之要件，始能成立。又故意以聲請法院實
    施假處分之手段侵害他人權利之情形，必須行為人對於聲請
    假處分時，有侵害他人權利之故意，始足當之，例如明知對
    於他人並無債權，或明知並無假處分之原因，而仍矇騙法院
    聲請假處分，圖以侵害他人權利等情形。倘主觀上係以行使
    權利之意思為之，自不構成侵權行為。
  2.上訴人又主張：被上訴人明知伊於96年11月5日簽署系爭協
    議書，並非出於自由意志，仍持以聲請系爭假處分，對伊構
    成共同侵權行為云云，固據提出洪炳輝遺囑、簡時福醫師日
    記為證（見原審卷(一)第106至107頁）。惟查：
    (1)、按當事人主張有利於己之事實者，就其事實有舉證之責
        任，民事訴訟法第277條前段定有明文。又，當事人主
        張其意思表示係因被詐欺或脅迫而為之者，應就其被詐
        欺或被脅迫之事實，負舉證之責任（最高法院21年上字
        第2012號判例意旨參照）。
    (2)、被上訴人係以系爭房地係被上訴人與洪炳輝之母即洪綱
        於49年間所購買，借名登記於洪炳輝名下，洪炳輝於90
        年間，為利參加都市更新，而有意將系爭房地過戶給唯
        一在臺灣居住之胞妹洪玲美，並將都市更新後分得房地
        出售作為洪綱養老費用，惟因當時土地增值稅高達650
        餘萬元，洪玲美無力支付，而未完成過戶，在代書建議
        下，遂以預告登記之方式，表彰洪炳輝將來有過戶系爭
        房地予洪玲美之義務。嗣後洪炳輝罹患腦瘤，不時叮嚀
        儘速辦理系爭房地過戶。96年5月2日，洪玲美攜帶相關
        文件與洪炳輝在美國簽訂贈與契約與都市更新之授權書
        。96年11月5日，被上訴人與簡淑慧，在洪炳輝在場之
        情形下，重新討論房地移轉方式，由洪玲美將贈與契約
        所生移轉房地之請求權，分別讓與簡淑慧40%、洪金洋
        25%、大村鈴華10%，保留25%予自己，並簽訂系爭協議
        書。嗣洪炳輝於97年1月22日死亡，簡淑慧辦理系爭房
        地繼承登記後，始終拒絕出面與被上訴人依系爭協議書
        約定，辦理系爭房地所有權之移轉事宜，而系爭房地之
        都市更新於97年10月底通過審查為由，提出系爭假處分
        之聲請等情，有卷附洪炳輝90年11月14日授權書、系爭
        房地預告登記文件、系爭房地都市更新合作協議書、洪
        炳輝96年9月29日授權書可參（見原審卷(二)第24至33 頁
        ），並經本院依職權調閱系爭假處分全案卷宗核閱無誤
        （見被上訴人97年10月27日聲請假處分狀即明）；又上
        訴人對於前開贈與契約、協議書為真正並不爭執（見原
        審卷(二)第16頁反面），且自陳於96年11月5日親自簽署
        系爭協議書乙事（見原審卷(一)第104頁反面），足證被
        上訴人於提出系爭假處分聲請時，前開贈與契約及協議
        書確實存在。
    (3)、雖上訴人主張於97年12月26日對系爭假處分裁定提起抗
        告之抗告狀繕本送達被上訴人，作為撤銷遭詐欺脅迫而
        為系爭協議書之意思表示，暨撤銷贈與契約之意思表示
        通知云云（見原審卷(二)第16頁反面）。但被上訴人於97
        年10月27日提出系爭假處分之聲請時，前開贈與契約及
        協議書確實存在，且上訴人自陳委託黃雪麵尋找買主欲
        出售系爭房地，堪認系爭房地確實有日後不能強制執行
        或甚難執行之虞，自有假處分之必要。故被上訴人持系
        爭協議書主張對於被上訴人有假處分之請求，並釋明有
        假處分之原因存在，聲請法院就系爭房地予以假處分，
        於法核無不當，自難謂有何故意不法共同侵害其權益之
        可言。故被上訴人前已合法提出假處分之聲請，自不因
        上訴人於97年12月26日提起抗告時，行使其撤銷權而受
        影響。
    (4)、是以，上訴人以被上訴人明知其於96年11月5日簽署系
        爭協議書，並非出於自由意志，仍持以聲請系爭假處分
       ，對其構成共同侵權行為云云，並無可取。
(三)、上訴人是否因此而受有損害？上訴人請求被上訴人連帶賠償
    之金額以若干為當？
  1.按損害賠償之債，以有損害之發生及有責任原因之事實，並
    二者之間，有相當因果關係為成立要件。故原告所主張損害
    賠償之債，如不合於此項成立要件者，即難謂有損害賠償請
    求權存在（最高法院48年台上字第680號判例意旨參照）；
    且侵權行為所發生之損害賠償請求權，以有故意或過失不法
    侵害他人權利為其成立要件，若其行為並無故意或過失，即
    無賠償之可言（最高法院54年台上字第1523號判例意旨參照
    ）。
  2.如前所陳，系爭假處分既非因自始不當而遭抗告法院廢棄發
    回，且被上訴人亦未依民事訴訟法第533條準用第531條第1
    項、第530條第3項規定，聲請撤銷系爭假處分裁定；且被上
    訴人聲請假處分時，所憑據之贈與契約及協議書亦屬存在，
    則被上訴人釋明假處分之請求及原因，聲請法院准予假處分
    ，即難謂有何故意不法共同侵害上訴人之權利可言。是被上
    訴人既未有因系爭假處分致不法侵害上訴人之情事，則上訴
    人有無因此而受有損害，要與被上訴人無涉。
  3.況系爭房地經洪炳輝於90年11月14日以預約出售予洪玲美為
    由，授權王美筑以其名義書立預告登記同意書，同意以洪炳
    輝為義務人、洪玲美為預告登記請求人，向台北市中山地政
    事務所申請辦理預告登記，並於同年月26日辦妥限制登記，
    迄今尚未為塗銷登記；故上訴人以洪炳輝與洪玲美間並無買
    賣契約為由，提起塗銷預告登記訴訟等情，有卷附洪炳輝授
    權書、土地登記申請書、預告登記同意書、原法院98年度訴
    字第1282號民事判決可參（見原審卷(二)第24至29頁、本院卷
    第56至70頁），並為上訴人所不爭執；足認系爭房地既於90
    年11月26日完成預告登記之限制登記，迄今仍未為塗銷登記
    ，則系爭房地依法本即不得為處分權利之登記（土地登記規
    則第136條參照），與系爭房地有無遭假處分之查封登記行
    為無涉。
  4.是以，上訴人主張被上訴人因持系爭假處分裁定，對系爭房
    地為查封登記，致其與邱秀枝間就系爭房地之買賣契約因而
    取消，並受有無法出售系爭房地必須另覓買主約4年之利息
    損害，依民事訴訟法第533條準用第531條第1項規定，侵權
    行為法則，自應由被上訴人賠償云云，並無可取。
五、從而，上訴人依民事訴訟法第533條準用第531條第1項規定
    、侵權行為法則，先為一部請求，請求被上訴人應連帶給付
    其165萬元及加計自起訴狀繕本送達翌日起至清償日止之法
    定遲延利息，為無理由，不應准許。其假執行之聲請亦失所
    附麗，應併予駁回。原審為上訴人敗訴之判決，及駁回其假
    執行之聲請，並無不合。上訴意旨仍執前詞指摘原判決不當
    ，求予廢棄改判，為無理由，應予駁回。
六、本件事證已臻明確，兩造其餘之攻擊或防禦方法，經本院審
    酌後均認與本件之結論無涉，茲不再一一論列，併予敘明。
七、據上論結，本件上訴為無理由，依民事訴訟法第449條第1項
    、第78條，判決如主文。
中    華    民    國  100    年    5    月  10      日
                   民事第十三庭
                       審判長法  官     蕭艿菁
                             法  官     賴劍毅
                             法  官     楊絮雲
正本係照原本作成。
如不服本判決，應於收受送達後20日內向本院提出上訴書狀，其
未表明上訴理由者，應於提出上訴後20日內向本院補提理由書狀
（均須按他造當事人之人數附繕本）上訴時應提出委任律師或具
有律師資格之人之委任狀；委任有律師資格者，另應附具律師資
格證書及釋明委任人與受任人有民事訴訟法第466條之1第1項但
書或第2項（詳附註）所定關係之釋明文書影本。如委任律師提
起上訴者，應一併繳納上訴審裁判費。
中    華    民    國   100    年    5     月    11    日
                              書記官    蔡慧娟
附註：
民事訴訟法第466條之1（第1項、第2項）：
對於第二審判決上訴，上訴人應委任律師為訴訟代理人。但上訴
人或其他法定代理人具有律師資格者，不在此限。
上訴人之配偶、三親等內之血親、二親等內之姻親，或上訴人為
法人、中央或地方機關時，其所屬專任人員具有律師資格並經法
院認為適當者，亦得為第三審訴訟代理人。